臺灣臺中地方法院民事判決　九十一年度訴字第二四六五號
　　原　　　告　臺中縣政府
　　法定代理人　乙○○
　　訴訟代理人　丙○○
　　被　　　告　甲○○
右當事人間請求返還不當得利事件，本院判決如左：
    主      文
被告應給付原告新臺幣伍拾萬捌仟佰壹拾元，及自民國九十一年一月廿九日起
至清償日止，按週年利率百分之五計算之利息。
訴訟費用由被告負擔。
    事      實
甲、原告方面：
  一、聲明：如主文所示。
  二、陳述：坐落臺中縣大雅鄉○○段二之十三地號土地（下稱系爭土地）為原告所
      有，原告於民國九十年六月間辦理系爭土地之現況測量，發現如附圖所示假分
      割暫編地號同段二之八四地號面積六七五平方公尺位置，遭被告興建廠房（門
      牌號碼臺中縣大雅鄉○○村○○路七八之二號）占用，原告乃依民法第一百七
      十九條及第一百八十四條規定，以九十一年一月十六日府財產字第○九一○一
      七一五九○九號函通知被告應於九十一年一月廿八日前繳納八十六年一月一日
      起至九十年十二月三十一日止相當於租金之不當得利補償金新臺幣（下同）五
      十三萬八千三百一十三元，惟被告逾期迄未繳納。按民法第一百七十九條規定
      ，無法律上之原因而受利益，致他人受損害者，應返還其利益。本件被告無權
      占有原告所有系爭土地上如附圖所示假分割暫編地號同段二之八四地號面積六
      七五平方公尺位置，而受有相當於租金之利益，並致原告受有損害，原告爰按
      如附表所示公告地價年租率百分之五計收五年之不當得利，並自九十一年一月
      廿九日（即催繳期限屆至之翌日）起至清償日止，按週年利率百分之五計算之
      利息。
  三、對被告所為抗辯之陳述：被告雖抗辯其並未占用原告所有系爭土地云云，但原
      告於九十一年一月廿八日向原告提出之陳情書中業已陳明自八十三年間起即有
      占用，並請求分期攤還上開不當得利，足見被告確有無權占用原告土地之事實
      。
  四、證據：提出臺中縣雅潭地政事務所假分割複丈結果清冊、九十一年一月十六日
      府財產字第○九一○一七一五九○九號函、掛號回執、臺中縣縣有基地租金率
      方案、不當得利收取明細計算表、陳情書、土地登記謄本各一份為證（均為影
      本）。
乙、被告方面：
  一、聲明：駁回原告之訴。
  二、陳述：原告所有系爭土地上如附圖所示假分割暫編地號同段二之八四地號面積
      六七五平方公尺位置之建物，係被告之父段金利及兄長所興建，目前已無人居
      住，被告雖曾於二、三年前用以堆置閒置物品，惟現已搬離；至於建物外牆上
      所黏貼被告經營之「四強科技企業有限公司」（下稱四強公司）英文名稱痕跡
      ，僅係用供拍照以供印製四強公司宣傳目錄使用，四強公司並未實際使用系爭
      土地上之建物。系爭土地上之建物既非被告所興建，被告亦未占有使用，原告
      訴請被告給付相當於租金之不當得利，並無理由。
  三、證據：聲請訊問證人段金利。
丙、本院依職權履勘現場，並向臺中縣稅捐稽徵處調取門牌號碼臺中縣大雅鄉○○村
    ○○路七八之二號建物之房屋稅設籍資料、向中央健康保險局調取被告之投保資
    料及向臺中縣雅潭地政事務所調取該所九十年六月十九日雅地測字第○九○一○
    ○三八八四號假分割函稿到院參辦。
    理      由
一、本件原告主張：坐落臺中縣大雅鄉○○段二之十三地號之系爭土地為原告所有，
    原告於九十年六月間辦理系爭土地之現況測量時，發現如附圖所示假分割暫編地
    號同段二之八四地號面積六七五平方公尺位置，遭被告興建廠房（門牌號碼臺中
    縣大雅鄉○○村○○路七八之二號）占用，原告乃依民法第一百七十九條及第一
    百八十四條規定，以九十一年一月十六日府財產字第○九一○一七一五九○九號
    函通知被告應於九十一年一月廿八日前繳納八十六年一月一日起至九十年十二月
    三十一日止相當於租金之不當得利補償金五十三萬八千三百一十三元，惟被告逾
    期迄未繳納。被告無權占有原告所有系爭土地如附圖所示假分割暫編地號同段二
    之八四地號面積六七五平方公尺位置，而受有相當於租金之利益，並致原告受有
    損害，爰按如附表所示公告地價年租率百分之五計收五年之不當得利，並自九十
    一年一月廿九日（即催繳期限屆至之翌日）起至清償日止，按週年利率百分之五
    計算利息等語。
二、被告則以：原告所有系爭土地上如附圖所示假分割暫編地號同段二之八四地號面
    積六七五平方公尺位置之建物，係被告之父段金利及兄長所興建，目前已無人居
    住，被告雖曾於二、三年前用以堆置閒置物品，惟現已搬離，另建物外牆上所黏
    貼被告經營之四強公司英文名稱痕跡，僅係用供拍照以供印製四強公司宣傳目錄
    使用，四強公司並未實際使用系爭土地上之建物。系爭土地上建物既非被告所興
    建，被告亦未占有使用，原告訴請被告給付相當於租金之不當得利，並無理由等
    語，資為抗辯。
三、按無法律上原因而受利益，致他人受損害者，應返還其利益，民法第一百七十九
    條定有明文。次按，無權占用他人土地，依通常情形可受有相當於租金之利益，
    對於土地所有權人而言，依通常情形亦受有相當於租金之損害。查坐落臺中縣大
    雅鄉○○段二之十三地號之系爭土地為原告所有，有原告所提出之土地登記謄本
    影本一份在卷可稽。另原告於九十年六月間辦理系爭土地之現況測量，如附圖所
    示假分割暫編地號同段二之八四地號面積六七五平方公尺位置，興建有廠房、倉
    棚、門房、圍牆及水泥空地（門牌號碼臺中縣大雅鄉○○村○○路七八之二號）
    占用一節，除據原告提出臺中縣雅潭地政事務所假分割複丈結果清冊一份為證外
    ，並經本院依職權履勘現場，並向臺中縣稅捐稽徵處調取門牌號碼臺中縣大雅鄉
    ○○村○○路七八之二號建物之房屋稅設籍資料及向臺中縣雅潭地政事務所調取
    該所九十年六月十九日雅地測字第○九○一○○三八八四號假分割函稿到院參辦
    ，核屬相符，且為被告所不爭執。至被告雖否認有占用系爭土地之事實，並舉其
    父即證人段金利之證詞為證。但查：
    （一）門牌號碼臺中縣大雅鄉○○村○○路七八之二號建物，乃係被告與證人段
          金利二人於八十二年十月七日出具承諾書，共同於八十二年十二月二十日
          向臺中縣稅捐稽徵處申報房屋稅籍一節，有本院依職權向臺中縣稅捐稽徵
          處所調取之房屋稅設籍資料一份在卷足憑。被告為五十年十一月十二日生
          ，另有本院依職權查閱之戶政基本資料一份在卷可參，其於八十二年十二
          月二十日向臺中縣稅捐稽徵處申報房屋稅籍時，年已三十二歲，已非稚兒
          ，所稱上開建物與其無關一節，尚非可採。
    （二）證人段金利於其所提出九十一年八月六日之答辯狀答辯理由第(5)點中陳明
          ：「該地共（供）小孩工作維持生活，已建鐵皮房屋三間．．．」；另如
          附圖所示假分割暫編地號同段二之八四地號面積六七五平方公尺位置上所
          興建門牌號碼臺中縣大雅鄉○○村○○路七八之二號之廠房建物外牆上，
          遺留有英文字體之痕跡，被告自承為其所經營之四強公司之英文名稱黏貼
          之痕跡；且被告於本院九十一年八月廿九日第一次言詞辯論期日中，亦自
          承其曾於二、三年前利用系爭建物堆置閒置物品。
    （三）基上各情觀之，門牌號碼臺中縣大雅鄉○○村○○路七八之二號建物係被
          告之父即證人段金利自六十五年二月二十日起陸續興建，並於被告成年之
          後與被告共同申報房屋稅籍，被告並有使用門牌號碼臺中縣大雅鄉○○村
          ○○路七八之二號建物之事實。足證門牌號碼臺中縣大雅鄉○○村○○路
          七八之二號建物乃係被告與其父即證人段金利所共有，並共同占用系爭土
          地如附圖所示假分割暫編地號同段二之八四地號面積六七五平方公尺位置
          ，所辯其未占用云云，核非可採。
    （四）至證人段金利所另陳述之「敬軍新村」眷村遷建過程及相關權利讓渡文件
          影本，核屬同段二之五九地號土地上所興建之另棟眷村房屋之問題，與本
          件尚屬無涉，不足為被告有利之認定。
    （五）本件被告與證人段金利所共有之系爭門牌號碼臺中縣大雅鄉○○村○○路
          七八之二號建物，未經原告同意而無權占用原告所有系爭土地上如附圖所
          示假分割暫編地號同段二之八四地號面積六七五平方公尺位置，自受有未
          支出相當於租金之利益，且致原告受有相當於租金之損害。另依民法第八
          百十八條之規定，各共有人按其應有部分對於共有物之全部有使用收益之
          權，系爭門牌號碼臺中縣大雅鄉○○村○○路七八之二號建物既屬被告與
          證人段金利所共有，則其對系爭土地如附圖所示假分割暫編地號同段二之
          八四地號面積六七五平方公尺位置，自屬全部共同無權占有，則原告本於
          民法第一百七十九條之不當得利返還請求權，請求被告給付相當於租金之
          不當得利，於法自屬有據。
四、末按，相當於租金之不當得利之計算標準，應參酌土地法第一百零五條、第九十
    七條第一項之規定，予以計算較為客觀公允。又建築房屋之基地租金，依土地法
    第一百零五條準用同法第九十七規定，以不超過該土地申報價額年息百分之十為
    限，而該條所謂土地價額，依土地法施行法二十五條規定，係指法定地價而言，
    又法定地價，依土地法第一百四十八條規定，係指土地所有權人依土地法所申報
    之地價。而公有土地，以各該宗土地之公告地價為申報地價（參看平均地權條例
    施行細則第二十一條）。另基地租金之數額，除以基地申報地價為基礎外，尚須
    斟酌基地之位置，工商業繁榮之程度，承租人利用基地之經濟價值及所受利益等
    項，並與鄰地租金相比較，以為決定，並非必達申報總地價年息百分之十最高額
    （最高法院六十八年度台上字第三○七一號判例意旨參照）。查系爭土地如附圖
    所示假分割暫編地號同段二之八四地號面積六七五平方公尺位置，面臨臺中縣大
    雅鄉○○村○○路，交通尚屬便利，惟屬老舊社區，故附近商業尚非繁榮，被告
    所有系爭建物原係供工業廠房使用等情，業據本院履勘現場勘驗在卷，並有照片
    十七幀附卷可參，本院參酌系爭土地之經濟利用價值及被告所受利益各節，認原
    告請求按如附表所示系爭土地之公告地價額之百分之五計算不當得利之數額，尚
    屬合理。基此計算，原告所得請求相當於租金之不當得利，如附表所示，計為五
    十三萬八千三百一十三元。
五、從而，原告本於不當得利之規定，訴請被告給付五十三萬八千三百一十三元，及
    自九十一年一月廿九日（即催繳期限屆至之翌日）起至清償日止，按週年利率百
    分之五計算之利息，為有理由，應予准許。
六、本件事證已臻明確，兩造其餘攻擊防禦方法與舉證，核與判決結果無影響，爰不
    逐一論述，附此敘明。
七、據上論結，本件原告之訴為有理由，依民事訴訟法第七十八條，判決如主文。
中　　　華　　　民　　　國　　九十一　　年　　 十二 　　月　　　二　　　日
                                    臺灣臺中地方法院民事第三庭
~B法　　　官　林宗成
右為正本係照原本作成
如對本判決上訴，須於判決送達後廿日內向本院提出上訴狀
中　　　華　　　民　　　國　　九十一　　年　　 十二　　 月　　　三　　　日
~B法院書記官
